臺灣臺中地方法院民事判決　九十三年度訴字第二六七九號
　　原　　　告　　丁○○
　　訴訟代理人　　辛○○律師
　　被　　　告　　甲○○
　　　　　　　　　庚○○
　　兼右一人
　　訴訟代理人　　己○○
　　訴訟代理人　　戊○○
　　被　　　告　　乙○○
　　　　　　　　　丙○○
　　被　　　告　　寅○○
　　被　　　告　　癸○○
　　被　　　告　　壬○○
　　被　　　告　　子○○
　　被　　　告　　辰○○
　　被　　　告　　卯○○
右當事人間請求分割共有物事件，本院於民國九十四年五月二日言詞辯論終結，判決
如左：
    主      文
被告寅○○、癸○○、壬○○、子○○、辰○○、卯○○應就其被繼承人丑○○○所
有坐落台中縣外埔鄉○○段七八七地號土地之應有部分為四十八分之九，辦理繼承登
記。
兩造共有坐落台中縣外埔鄉○○段七八七地號、地目建、面積四八二九‧九四平方公
尺土地，如附圖乙案所示Ｄ部分面積三０一八‧七一平方公尺分歸原告丁○○及被告
甲○○、乙○○、丙○○依如附表一所示應有部分比例保持共有；Ｅ部分面積九０五
‧六二平方公尺分歸被告己○○、庚○○依如附表二所示應有部分比例保持共有；Ｆ
部分面積九０五‧六一平方公尺分歸被告寅○○、癸○○、壬○○、子○○、辰○○
、卯○○取得，並保持公同共有。
訴訟費用由兩造按如附表三所示之應有部分比例負擔。
    事實及理由
甲、程序方面：
一、按訴狀送達後，原告不得將原訴變更或追加他訴，但該訴訟標的對於數人必須合
    一確定時，追加其原非當事人之人為當事人者，不在此限，民事訴訟法第二百五
    十五條第一項第五款定有明文。本件原告於起訴時係列共有人之一丑○○○為被
    告，請求准予分割系爭土地，惟丑○○○已於民國八十九年六月二十四日死亡，
    有戶籍謄本一份附卷可稽，嗣原告於九十四年三月十六日具狀撤回對丑○○○之
    起訴，另追加其繼承人寅○○、癸○○、壬○○、子○○、辰○○、卯○○為被
    告，核無不合，應予准許
二、次按言詞辯論期日，當事人之一造不到場者，得依到場當事人之聲請，由其一造
    辯論而為判決，民事訴訟法第三百八十五條第一項前段定有明文。查本件被告己○○、寅○○、癸○○、壬○○、子○○、辰○○、卯○○經合法通知，而未於
    言詞辯論期日到場，核無民事訴訟法第三百八十六條各款所列情形，爰依原告之
    聲請，由其一造辯論而為判決。
乙、實體方面：
一、原告起訴主張：坐落台中縣外埔鄉○○段七八七地號、地目建、面積四八二九‧
    九四平方公尺土地（下稱系爭土地）係原告丁○○與被告甲○○、乙○○、丙○○、己○○、庚○○及訴外人丑○○○共有，其應有部分依序分別為四九八０分
    之八四五、四十八分之十二、一九九二０之二０四五、一九九二０之二０四五、
    三十二分之三、三十二分之三及四十八分之九，而丑○○○於八十九年六月二十
    四日死亡，被告寅○○、癸○○、壬○○、子○○、辰○○、卯○○為其繼承人
    ，兩造並無不能分割之約定，且共有人不能達成分割協議，爰依法訴請分割，並
    請求依如附圖所示乙案分割系爭土地。又系爭土地原共有人丑○○○之繼承人即
    被告寅○○、癸○○、壬○○、子○○、辰○○、卯○○尚未辦理繼承登記，爰
    併請求其等就其被繼承人丑○○○之應有部分四十八分之九辦理繼承登記。並聲
    明：如主文第一、二項所示。
二、被告則以：
  (一)被告甲○○、乙○○、丙○○、己○○、庚○○均同意按如附圖乙案所示分割方
    案分割系爭土地。
  (二)被告寅○○、癸○○、壬○○、子○○、辰○○、卯○○經合法通知，未於言詞
    辯論期日到場，亦未提出任何書狀作何聲明或陳述。
三、法院之判斷：
  (一)按各共有人，得隨時請求分割共有物。但因物之使用目的不能分割或契約訂有不
    分割之期限者，不在此限。又共有物之分割，依共有人協議之方法行之。分割之
    方法，不能協議決定者，法院得因任何共有人之聲請，以原物分配於各共有人，
    民法第八百二十三條第一項、第八百二十四條第一項、第二項第一款分別定有明
    文。又分割共有物既對物之權利有所變動，即屬處分行為之一種，凡因繼承於登
    記前已取得不動產物權者，其取得雖受法律之保護，不以其未經繼承登記而否認
    其權利，但繼承人如欲分割其因繼承而取得公同共有之遺產，因屬於處分行為，
    依民法第七百五十九條規定，自非先經繼承登記，不得為之，且為訴訟經濟計，
    當事人一訴請求辦理繼承登記後再為分割，並無不可，最高法院六十八年度第十
    三次民事庭會議、七十年度第二次民事庭會議決議、六十九年台上字第一０一二
    號判例可資參照。
  (二)本件原告主張系爭土地為兩造共有，應有部分如附表三所示，而登記共有人之一
    丑○○○已於八十九年六月二十四日死亡，其繼承人為被告寅○○、癸○○、壬○○、子○○、辰○○、卯○○，均尚未辦理繼承登記；又系爭土地並無不能分
    割之情形，兩造亦無不分割之特約，且就分割方法未能達成協議之事實，業據原
    告提出土地登記謄本、地籍圖謄本、被繼承人丑○○○之繼承系統表、戶籍謄本
    為證，自堪信為真實，則原告依共有物分割請求權，訴請被告寅○○、癸○○、
    壬○○、子○○、辰○○、卯○○辦理繼承登記，並請求分割系爭土地，揆諸前
    揭說明，自無不合。
  (三)次按法院裁判分割共有物，須斟酌各共有人之利害關係、使用情形、共有物之性
    質及價值、經濟效用、符合公平經濟原則，其分割方法始得謂為適當，最高法院
    九十一年度台上第八０五號判決意旨可資參照。經查：
    1.系爭土地現土地使用分區為農業用地，其北側有三合院一棟，為原告與被告甲○○、乙○○、丙○○共有，其餘土地為空地等情，業據到場之兩造陳述在卷
      ，並經本院於九十四年一月二十日會同台中縣大甲地政事所地政人員至現場勘
      驗屬實，製有勘驗筆錄在卷可憑。
    2.又按分割共有物係以消滅共有關係為目的，故法院於裁判分割共有土地時，除
      因該土地內部分土地之使用目的不能分割（如共同使用之道路）或部分共有人
      明示仍願維持共有關係等情形外，應將土地分配與各共有人單獨所有，不得創
      設新的共有關係，最高法院九十一年度台上字第一七九五號判決意旨可資參照
      。查本件原告與被告甲○○、乙○○、丙○○表示分割後願繼續保持共有，另
      被告己○○、庚○○亦表示分割後願繼續保持共有，依上開說明，自應依兩造
      之意願，於分割後分別按原應有部分之比例繼續保持共有關係。
    3.又系爭土地北側之三合院一棟係原告與被告甲○○、乙○○、丙○○共有，另
      其餘土地均為空地，已如前述，本件依原告主張如附圖所示乙案之分割方案，
      原告與被告甲○○、乙○○、丙○○得依目前使用現狀，取得其等共有之三合
      院坐落之如附圖所示乙案Ｄ部分土地，而被告己○○、庚○○亦均同意依如附
      圖所示乙案取得Ｅ部分土地，另被告寅○○、癸○○、壬○○、子○○、辰○○、卯○○經本院合法通知，均未到庭對該分割方案表示意見，惟依附圖所示
      乙案由其等分得Ｆ部分之位置，東側亦能面臨通路，又屬於空地，對其等將來
      之土地使用並無不利。是本院參酌系爭土地使用現況、土地使用之經濟利益及
      全體共有人利益考量等情，認應採取附圖乙案所示之分割方法，最為公平適當
      。
    4.又系爭土地依附圖乙案所示分割方案為分割後，兩造取得土地面積均與其等應
      有部分相同，且均直接面臨通路，衡諸前開客觀情狀，兩造取得之各土地間應
      無差價存在，則兩造就其分得部分，無庸命為金錢補償，附此敘明。
  (四)綜上所述，原告本於共有物分割請求權，求為判決命被告寅○○、癸○○、壬○○、子○○、辰○○、卯○○辦理繼承登記，為有理由，且系爭共有土地應依如
    附圖乙案所示之方法分割，始為洽當，爰判決如主文第一、二項所示。
四、末按分割共有物事件，本質上並無訟爭性，兩造本可互換地位，由任一共有人起
    訴請求分割，均無不可；本件原告之請求雖有理由，但如由被告負擔全部費用，
    顯有失公平，是本院酌量兩造之情形，認訴訟費用宜由各當事人依原應有部份比
    例分擔，併此敘明。
五、據上論結：本件原告之訴為有理由，依民事訴訟法第三百八十五條第一項前段、
    第七十八條、第八十條之一、第八十五條第一項但書，判決如主文。
中　　　華　　　民　　　國　　九十四　　年　　　五　　　月　　二十六  　日
                                臺灣臺中地方法院民事第三庭
~B法　　　官　卓進仕
右為正本係照原本作成。
如對本判決上訴，須於判決送達後廿日內向本院提出上訴狀（須附繕本）。
中　　　華　　　民　　　國　　九十四　　年　　　五　　　月　　二十六　　日
~B法院書記官　李玉容
~FO
~T40
附表一：
┌──┬─────┬──────┐
│編號│所有權人  │應有部分    │
├──┼─────┼──────┤
│一  │丁○○    │676/2490    │
├──┼─────┼──────┤
│二  │甲○○    │996/2490    │
├──┼─────┼──────┤
│三  │乙○○    │409/2490    │
├──┼─────┼──────┤
│四  │丙○○    │409/2490    │
└──┴─────┴──────┘
附表二：
┌──┬────┬─────┐
│編號│所有權人│應有部分  │
├──┼────┼─────┤
│ 一 │己○○  │1/2       │
├──┼────┼─────┤
│ 二 │庚○○  │1/2       │
└──┴────┴─────┘
附表三：
┌──┬─────┬──────┐
│編號│所有權人  │應有部分    │
├──┼─────┼──────┤
│一  │丁○○    │845/4980    │
├──┼─────┼──────┤
│二  │甲○○    │12/48       │
├──┼─────┼──────┤
│三  │乙○○    │2045/19920  │
├──┼─────┼──────┤
│四  │丙○○    │2045/19920  │
├──┼─────┼──────┤
│五  │己○○    │3/32        │
├──┼─────┼──────┤
│六  │庚○○    │3/32        │
├──┼─────┼──────┤
│七  │寅○○、賴│9/48        │
│    │文隆、賴文│（公同共有）│
│    │仁、子○○│            │
│    │、辰○○、│            │
│    │卯○○    │            │
└──┴─────┴──────┘
